【裁判字號】    99,事聲,118
【裁判日期】    990521
【裁判案由】    消債聲明異議
【裁判全文】
臺灣高雄地方法院民事裁定             99年度事聲字第118號
    異  議  人  國泰世華商業銀行股份有限公司
    法定代理人  甲○○
    代  理  人  丙○○
    相  對  人  乙○
上列當事人間消費者債務清理事件，聲請人對於民國99年3 月11
日本院98年度司執消債更字第587 號所為更生方案認可之裁定提
出異議，本裁定如下：
    主  文
異議駁回。
異議費用由異議人負擔。
    理  由
一、異議意旨略以：相對人每月收入新台幣（下同）27,000元，
    原裁定依內政部公告之民國98年度高雄市低收入戶最低生活
    費每人每月11,309元計算相對人每月生活費尚屬合理，然相
    對人支出配偶史勤妹扶養費部分，應以98年度財政部所公告
    扶養親屬免稅額82,000元及史勤妹之扶養義務人有4 人之方
    式平均計算始為合理，則相對人之收入扣除每月個人生活費
    用及史勤妹扶養費後，其每月更生方案清償金可自12,000元
    提高至13,983元。惟原裁定以內政部公告之98年度高雄市低
    收入戶最低生活費每人每月11,309元之標準計算史勤妹每月
    生活費之方式，有降低相對人每月可清償債務之餘額，顯見
    系爭更生方案內容對異議人並非公允。為此，爰依法提出異
    議。
二、按關於更生或清算之程序，除本條例別有規定外，準用民事
    訴訟法之規定，消費者債務清理條例（下稱消債條例）第15
    條定有明文。而當事人對於司法事務官處理事件所為之終局
    處分，得於處分送達後10日之不變期間內，以書狀向司法事
    務官提出異議。司法事務官認前項異議有理由時，應另為適
    當之處分；認異議為無理由者，應送請法院裁定之。法院認
    第1 項之異議為有理由時，應為適當之裁定；認異議為無理
    由者，應以裁定駁回之，亦據民事訴訟法第240 條第1 至3
    項規定甚明。其次，消債條例之立法目的乃為使負債務之消
    費者依該條例所定程序清理其債務，以調整其與債權人及其
    他利害關係人之權利義務關係，保障債權人之公平受償，謀
    求消費者經濟生活之更生，進而健全社會經濟之發展，是除
    有第63條所定情形外，法院得斟酌裁量認可更生方案；又於
    債務人有薪資、執行業務所得或其他固定收入之情形下，依
    該條例第64條規定除有第2 項所定情形外，法院如認更生方
    案之條件公允者，即得不經債權人會議可決，逕依債務人之
    聲請或依職權以裁定認可更生方案。至有關該條例第63 條
    第1 項第1 款所定更生方案內容是否公允一節，自應由法院
    斟酌債務人資力狀況、債務人所提更生方案還款成數及是否
    有浪費之情事、債務人實際生活上有無特殊困難等情狀而為
    審認，進而作為認可該更生方案與否之裁量依據。
三、經查：按所得稅法有關個人綜合所得稅「免稅額」之規定，
    其目的在以稅捐之優惠使納稅義務人對特定親屬或家屬盡其
    法定扶養義務。惟此一制度乃基於租稅公平之目的所設，其
    數額之核定係基於課稅之考量，而未斟酌維持個人實際生活
    所需必要費用等相關因素，核與實際社會現狀有別。況消債
    條例之立法目的，係為使不幸陷入經濟困境之人得以清理債
    務、重建生活，並在清理過程中能保有符合人性尊嚴之最低
    基本生活，又內政部所公告之98年度高雄市每人每月最低生
    活費用（含食、衣、住、行、育、樂費用）之金額，係按照
    政府公佈最近1 年平均每人消費支出（包含食品費、衣著鞋
    襪費、房租水電費、家居管理費、醫療保健費、交通通訊費
    、娛樂教育費及雜項支出）60％訂定，故其計算方式係基於
    個人生活所需之考量，而較符合社會常情。另經濟已陷困境
    之人，為使其能達到清償債務之目的，且有持續還款之能力
    ，必先以其得維持最低基本生活之標準為前提，換言之，倘
    個人在無法維持最低基本生活之標準下，豈能期待其有餘力
    長期還款，而達清償債務之目的，故本院事務官認定史勤妹
    之扶養費應以內政部所公告低收入戶最低生活費用作為計算
    基礎，於法尚無不合，自不容異議人指摘此部分費用認定之
    依據為不當。其次，本院司法事務官先前考量相對人所積欠
    無擔保及無優先權債務總額為2,038,287 元，與其每月收入
    為27,000元，除支付個人必要開支（依99年度內政部公告高
    雄市低收入戶最低生活費用11,309元計算）外，尚與3 名成
    年子女共同負擔配偶史勤妹之扶養費2,827 元（11,309元÷
    4 ＝2,827 元，元以下四捨五入），合計其每月必要支出約
    為14,136元（11,309元＋2,827 元＝14,136元），每月仍有
    餘款12,864元（27,000元－14,136元＝12,864元）可資運用
    ，而系爭更生方案認可每月清償12,000元。惟相對人每月收
    入約有27,000元左右，則前開差額864 元（12,864－12,000
    ＝864 ），應屬合理之約數範圍。又如認相對人尚有差額86
    4 元可為運用，然依系爭更生方案每月還款12,000元，而預
    留864 元，衡以一般社會常情，相對人僅為不時之需，而無
    所謂浪費之情事。再參酌系爭更生方案還款期間長達8 年，
    並最低生活費基準及扶養費用，大致上為逐年增加之情形，
    是就前開差額864 元部分，顯非對於異議人不公允。
四、綜上所述，系爭更生方案，於法無違，聲請人執前詞指摘原
    裁定為不當，求予廢棄，為無理由，應予駁回。
五、依消費者債務清理條例第15條、民事訴訟法第240條之4第3
    項後段、第78條，裁定如主文。
中    華    民    國    99    年    5     月    21    日
                  民事第五庭  法  官    何佩陵
上為正本係照原本作成
如不服本裁定，應於裁定送達後10日內，以書狀向本院提出抗告
，並繳納抗告費新臺幣1千元
中    華    民    國    99    年    5     月    21    日
                              書記官    陳喜苓

司法院資訊處製作；財團法人民間司法改革基金會備份。
